【裁判字號】    98,訴,856
【裁判日期】    981016
【裁判案由】    偽造有價證券
【裁判全文】
臺灣板橋地方法院刑事判決               98年度訴字第856號
公  訴  人  臺灣板橋地方法院檢察署檢察官
被      告  乙○○
指定辯護人  柯清貴律師
被      告  丁○○
                    （現另案於臺灣桃園監獄執行）
選任辯護人  鄧敏雄律師
上列被告等因偽造有價證券案件，經檢察官提起公訴（98年度偵
字第2220號），本院判決如下：
    主  文
乙○○、丁○○共同意圖供行使之用，而偽造有價證券，均累犯
，各處有期徒刑年陸月。如附表所示之偽造支票貳張均沒收。
    事  實
一、乙○○前因違反麻醉藥品管理條例案件，經臺灣新竹地方法
    院於民國85年12月4 日以85年度訴字第849 號判處應執行有
    期徒刑4 年6 月，並於86年1 月16日確定，嗣經入監執行後
    ，於87年11月26日假釋出監，並於90年1 月15日假釋期滿未
    經撤銷而以執行完畢論；丁○○前因贓物案件，經臺灣桃園
    地方法院於91年1 月2 日以90年度易字第1783號判處有期徒
    刑3 月，並於91年2 月16日確定，嗣於91年5 月15日繳納易
    科罰金而執行完畢。
二、詎渠等二人猶不知悔改，均明知丙○○（業經臺灣高等法院
    臺南分院以97年度上訴字第82號判處有期徒刑3 年6 月確定
    ）前於93年1 月25日以後之某日所取得蓋有「甲○○」印文
    之如附表所示之支票2 紙（但彼時該等支票均尚未簽發完成
    ，其上僅蓋有某不詳之人所偽造之「甲○○」印文，但發票
    日、票面金額均尚未填載），乃係來路不明之贓物（上開支
    票為甲○○所有，其於93年1 月25日在臺北縣中和市○○路
    144 號2 樓發現遭竊），竟與丙○○共同基於意圖供行使之
    用而偽造有價證券並持以行使之犯意聯絡，且渠等二人復共
    同基於收受贓物之犯意聯絡，於93年2 月間某日，在臺北縣
    中和市或三峽鎮某處，先由丙○○拿出上開支票，並交由乙○○收受，而由乙○○在該等支票上分別填載如附表所示之
    發票日、票面金額等必要記載事項後，接續偽造完成如附表
    所示之2 紙支票，而後乙○○再將如附表編號一所示之偽造
    支票（票面金額新台幣【下同】3 萬元）交付丙○○，且將
    如附表編號二所示之偽造支票（票面金額6 萬元）交付丁○○。嗣丙○○旋於93年2 月中旬某日，在臺北縣三峽鎮○○
    路○段85號小吃店內，將上開票額3 萬元之偽造支票交付給
    不知情之陳王葉，作為抵償債務之用而行使之；另丁○○旋
    於93年2 月26日下午5 時許，至其姊戊○○位於桃園縣蘆竹
    鄉○○路108 巷22之1 號住處內，以調借現金6 萬元為由，
    將上開票額6 萬元之支票交付不知情之戊○○而行使之。其
    後因甲○○發現上開支票遭竊，乃於93年1 月29日辦理掛失
    止付，遂使陳王葉、戊○○屆期提示上開支票均遭退票，始
    查知上情。
三、案經臺灣高等法院臺南分院檢察署檢察長函送臺灣臺南地方
    法院檢察署檢察官偵查而簽請臺灣高等法院檢察署檢察長令
    轉臺灣板橋地方法院檢察署檢察官偵查起訴。
    理  由
壹、證據能力方面：
    按「被告以外之人於審判外之言詞或書面陳述，除法律有規
    定者外，不得作為證據」，刑事訴訟法第159 條第1 項定有
    明文，此即學理上所稱「傳聞證據排除法則」。而依上開法
    律規定，傳聞證據原則上固無證據能力，但如法律別有規定
    者，即例外認有證據能力。經查：
  一、按「被告以外之人於偵查中向檢察官所為之陳述，除顯有
      不可信之情況者外，得為證據」，刑事訴訟法第159 條之
      1 第2 項定有明文，此當為首揭傳聞法則之例外。又檢察
      官非以證人身分傳喚而以共犯、共同被告身分傳喚到庭為
      訊問時，其身分既非證人，即與「依法應具結」之要件不
      合，縱未命其具結，純屬檢察官調查證據職權之適當行使
      ，當無違法可言；而其陳述係屬被告以外之人於偵查中向
      檢察官所為之陳述，本質上屬於傳聞證據，基於保障被告
      在憲法上之基本訴訟權，除該被告以外之人死亡、身心障
      礙致記憶喪失或無法陳述、滯留國外或所在不明而無法傳
      喚或傳喚不到、或到庭後拒絕陳述等情形外，如已經法院
      傳喚到庭具結而為陳述，並經被告之反對詰問，前揭非以
      證人身分而在檢察官面前未經具結之陳述筆錄，除顯有不
      可信之情況者外，得為證據（參見最高法院98年度台上字
      第684 號、第663 號判決意旨、同院96年度台上字第3527
      號、第5829號判決意旨）。再者，被告以外之人於偵查中
      向檢察官所為之陳述，就本件被告而言，事實上難期有於
      檢察官偵查中行使反對詰問權之機會，是該等陳述應屬未
      經完足調查之證據，但非謂無證據能力；申言之，如於審
      理時使被告或其辯護人得針對該被告以外之人於偵查中向
      檢察官所為之陳述，有補足行使反對詰問權之機會，即非
      不容許該被告以外之人於偵查中向檢察官所為之陳述作為
      證據（參見最高法院95年度台上字第6675號判決意旨）。
      被告乙○○及其辯護人固主張：丁○○及丙○○於偵查中
      所為之陳述，均屬傳聞證據，均無證據能力云云。惟查，
      丁○○、丙○○於偵查中向檢察官所為之陳述，無論係以
      以證人身分具結所為之陳述或以被告身分所為之陳述，被
      告乙○○於檢察官偵查中固未分別對上開人等詰問或與之
      對質，但依前開說明，此並非意指上開人等於偵查中之陳
      述無證據能力，應僅係屬於未經完足調查之證據而已。嗣
      於本院審理時，被告乙○○之辯護人業已針對丁○○、丙○○於偵查中所為陳述，於本院審理時對其等分別行交互
      詰問，當已補足被告乙○○行使反對詰問權之機會，自不
      得再執被告乙○○未於偵查中對上開人等詰問或與之對質
      為辯。再者，就上開人等於偵查中陳述時之外部客觀情況
      ，復查無有何其他客觀情況上顯不可信之情形，揆諸首揭
      法律規定，上開人等於偵查中所為之證述或供述當均有證
      據能力，被告乙○○及其辯護人主張無證據能力云云，自
      容無足取。
  二、又被告以外之人於審判外之陳述，雖不符同法第159 條之
      1 至第159 條之4 之規定，但經當事人於審判程序同意作
      為證據，法院審酌該言詞陳述或書面陳述作成時之情況，
      認為適當者，亦得為證據；當事人、代理人或辯護人於法
      院調查證據時，知有第159 條第1 項不得為證據之情形，
      而未於言詞辯論終結前聲明異議者，視為有前項之同意，
      此則據同法第159 條之5 規定甚明。鑒於採用傳聞證據排
      除法則之重要理由之一，係因傳聞證據未經當事人之反詰
      問予以覈實，若當事人願放棄對原供述人之反對詰問時，
      原則上即可承認該傳聞證據之證據能力，而揆諸我國刑事
      訴訟法第159 條之5 之立法理由，除參照前述傳聞證據排
      除法則之基本法理外，亦參考日本刑事訴訟法第326 條之
      立法例，查日本刑事審判實務之運作，有關檢察官及被告
      均同意作為證據之傳聞書面材料或陳述，可直接援引該國
      刑事訴訟法第326 條作為傳聞例外之法律依據，僅在檢察
      官與被告不同意之情況下，乃須根據其他傳聞例外規定俾
      以斟酌該等書面材料或陳述是否具有證據能力，在當事人
      間無爭執之案件中，傳聞證據基本上均可依據前引規定提
      出於法院使用。職是之故，我國刑事訴訟法第159 條之5
      之適用應可作同上之解釋。經查，除前揭證據資料對於前
      揭被告乙○○之案件以外，本件判決後開所示之被告乙○○、丁○○以外之人於審判外之陳述（包括書面陳述），
      固均屬傳聞證據，惟被告二人及渠等辯護人就前揭審判外
      陳述之證據能力，雖知上開證據資料皆為傳聞證據，但於
      本院準備程序及審判期日中則均不爭執上開證據資料之證
      據能力，且迄至言詞辯論終結前亦均未再聲明異議；而公
      訴檢察官於本院審理中則表示上開證據資料均有證據能力
      。本院審酌上開證據資料製作時之情況，尚查無違法不當
      及證明力明顯過低之瑕疵，亦認為以之作為證據應屬適當
      ，故揆諸前開法律規定與說明，爰逕依刑事訴訟法第159
      條之5 規定，認前揭證據資料均例外有證據能力。
貳、實體方面：
  一、認定事實部分：
      訊據被告乙○○、丁○○二人對於丙○○於前開時、地拿
      出前揭支票2 紙，其後該支票2 紙並經填製發票日、票面
      金額，嗣丙○○及被告丁○○分別有行使前揭票額3 萬元
      、6 萬元支票行為之事實，固均坦承不諱或不爭執，惟渠
      等二人矢口否認有何偽造有價證券之犯行。被告乙○○辯
      稱：93年2 月間某日，我和丁○○及綽號「阿賢」的友人
      一起開車去三峽鎮找丙○○，因為丁○○要向丙○○借支
      票。我們約在路邊見面，丙○○在車上時，從西裝口袋中
      拿出幾本支票簿，支票上好像已經有蓋章，但沒有寫日期
      及金額。因為丙○○說他寫的字不好看，可能「阿賢」寫
      字還可以，所以叫「阿賢」在支票上面寫金額、日期。一
      開始他叫「阿賢」寫3 萬，後來丁○○看到支票後，不知
      道是覺得金額太少，還是票期太短，就請丙○○重新開一
      張票，丙○○有同意，所以又叫「阿賢」寫第二張票，票
      面金額是6 萬元。該2 張票就是起訴書所載的2 張票。開
      完票之後，丙○○如何將票拿給丁○○，有無經過我的手
      ，我現在都已經忘記了，但他確實有將該6 萬元面額的支
      票交給丁○○。丙○○的支票是他一位年約三、四十歲的
      男性友人交給他的，我有和丙○○一起去土城中央路找那
      個朋友，時間就在本件開票前二、三個星期。我不知道那
      個男子為何要將支票交給丙○○，我也不知道丙○○的支
      票有無問題云云；被告丁○○則辯稱：93年2 月間某日，
      我和乙○○、「阿賢」三人在我桃園大園鄉○○路租屋處
      聊天，是丙○○自己坐車過來的，丙○○沒有車，就拜託
      乙○○載他到中和還是三峽，我們就四人一起去，到達目
      的地時，我們將車子停在路邊，我看到丙○○從上衣拿出
      一本還是二本支票出來，支票上已經有蓋章，但沒有填寫
      日期及金額，他就問說誰寫字比較漂亮，「阿賢」就說他
      寫字還可以，丙○○就叫「阿賢」寫一下，丙○○不知道
      是叫「阿賢」寫3 萬元還是6 萬元，結果「阿賢」是寫6
      萬元，丙○○就說不是6 萬元，是要寫3 萬元。因為我和
      丙○○不熟，所以我就請乙○○跟丙○○講說那張寫錯的
      6 萬元支票借給我好不好，到時候我再還他錢。丙○○說
      好，我忘記最後是丙○○還是乙○○將該6 萬元支票交給
      我。我會跟丙○○借支票，是因為當時我缺錢，我想跟我
      姊戊○○借錢，後來我就持票去跟戊○○借6 萬元。我和
      丙○○沒有約定要支付利息，但支票到期日之前，我會將
      6 萬元交給他去付票款。我不知道丙○○的支票有問題云
      云。經查：
    (一)前揭支票2 紙係甲○○所有，其於93年1 月25日在臺北縣
      中和市○○路144 號2 樓發現遭竊，隨即於同年月29日辦
      理掛失止付，而該2 紙支票於遭竊前，其上並未蓋有「甲○○」之印文及填載發票日及票面金額。嗣該2 紙支票除
      蓋有「甲○○」之印文外，另再經填載如附表所示之發票
      日及票面金額後，分別由丙○○及被告丁○○持向陳王葉
      、戊○○行使，用以抵償債務、調借現金，其後陳王葉、
      戊○○再持以向付款銀行提示而均遭退票之事實，除為被
      告二人所是認或不爭執外，並經證人甲○○、陳王葉、戊○○於警詢中分別證述在卷（此經本院調閱丙○○所涉之
      臺灣高等法院臺南分院97年度上訴字第82號乙案【下稱前
      案】全卷查核無訛，參見該案全卷中之板橋地檢署93年度
      偵字第1265 3號卷第12、13、16至21頁），且有前揭支票
      暨退票理由單影本、掛失止付票據提示人資料查報表影本
      各2 份、票據掛失止付通知書影本、遺失票據申報書影本
      各1 份在卷可稽（參見板橋地檢署98年度偵字第2220號卷
      第33至37頁），應堪認屬為真。
    (二)又前揭支票2 紙乃係由丙○○於前開時、地拿出之事實，
      亦經被告二人於本院審理時供承無訛，核與渠等二人於本
      案偵查及前案警詢、偵查或審理所證或所供相符。至證人
      丙○○雖於本院審理時證稱：前揭3 萬元支票係被告乙○○所拿出交付給我，因為他之前向我買茶葉，欠我3 萬元
      云云（參見本院卷第159 頁背面）。然證人丙○○於前案
      警詢中則係供稱：前揭支票是一位男子「來福」所交付，
      因為「來福」向我買茶葉欠我3 萬元，所以將該票交給我
      。另外丁○○所取得的支票，則是「來福」交給乙○○的
      ，這是乙○○跟我說的云云（參見板橋地檢署93年度偵字
      第12653 號卷第7 至9 頁），顯與其於本院審理時所證該
      等支票係被告乙○○積欠茶葉錢所交付乙情不合。故證人
      丙○○所證前揭支票係由被告乙○○所拿出交付云云，自
      難足取，應堪認定前揭支票確係由該證人所拿出甚明。
    (三)被告二人雖坦承丙○○拿出前揭支票2 紙時，該等支票上
      僅蓋有「甲○○」之印文，並未填載發票日及票面金額，
      惟均否認該等支票上之發票日、票面金額係被告乙○○所
      填載，而均辯稱係由丙○○指示「阿賢」所填載，且渠等
      均不知該等支票係來源有問題之支票云云。惟查：
      1.被告乙○○於前案偵查中證稱：「當天我看到丙○○拿
        一張不正常的支票給丁○○，據我所知那張票不能用，
        因為丙○○有告訴我，他說那張票是別人不見的票」、
        「... ，當天我、丙○○及丁○○在場」、「我曾經叫
        丁○○把票撕掉，但是他沒有把票撕掉，拿去跟他姊姊
        換錢」、「（問：你為何要叫丁○○把票撕掉？）因為
        票有問題... 」、「（問：票是否你交給丁○○？）是
        的」、「（問：丙○○為何要給你票？）我跟他借的，
        因為朋友，我跟他借來換錢」、「（問：支票上面六萬
        元是你寫的？）可能是我寫的」、「... 所有的事情丁○○都有參與，我有叫丁○○把這張票毀了，不要拿去
        換錢」、「（問：你為何要將票據記載完成？）資料應
        該是我填的，... ，發票日及金額應該是我寫的」、「
        （問：你不是甲○○，為何要填寫這張支票？）我和丁○○要用這張票換錢」、「我承認這張六萬元的支票是
        我和丁○○開的，我有叫丁○○把這張票撕掉，但他偷
        偷把票藏起來，並沒有毀掉，他姊姊到銀行提示，事情
        才爆發... 」等語（參見臺南地檢署94年度偵緝字第47
        2 號卷第2 至4 頁）；嗣被告乙○○於其所涉臺灣新竹
        地方法院檢察署94年度他字第1586號偽造有價證券乙案
        中復供稱：「（問：你是否在該支票上簽寫文字？）我
        有寫國字及阿拉伯數字六萬元，還有年月日，這是丁○○叫我幫他寫」、「（問：【提示卷附支票】上面阿拉
        伯數字及國字是否為你填寫？）因為是影印本看不出來
        ，但丁○○有叫我幫他填寫」等語（參見板橋地檢署98
        年度偵字第2220號卷第42頁正面）。是依被告乙○○上
        開所為證述及供述，其業已坦承前揭票額6 萬元之支票
        確係其所填載，再由其將該支票交付給被告丁○○；而
        被告丁○○於本院審理時亦供稱及證稱：丙○○拿出前
        揭支票2 紙時，其上尚未填載發票日及票面金額，遂於
        當場接連填載，惟填載之人並非其與丙○○，而當時在
        場之人尚有被告乙○○等人等情（參見本院卷第66頁、
        165 頁背面、166 頁正面）；復參以前揭2 紙支票影本
        上所書寫之「93」、「3 」等數字筆跡甚為近似，且前
        揭支票影本上所書寫之「陸」「萬」等文字之筆畫、字
        型、勾勒與檢察官命被告乙○○所書寫之文字（參見臺
        南地檢署94年度偵緝字第472 號卷第9 頁）亦甚屬相似
        。故由上以觀，自堪認定前揭支票2 紙之發票日、票面
        金額應係由被告乙○○所緊接填載完成甚明。
      2.被告二人於本院審理時雖一再辯稱：前揭支票2 紙的發
        票日、票面金額均係丙○○叫「阿賢」所填載云云。然
        依被告乙○○於前案及其所涉臺灣新竹地方法院檢察署
        94年度他字第1586號偽造有價證券乙案之偵查中均係供
        稱當時在場之人僅有被告二人與丙○○，並未提到「阿
        賢」此人。迨至其於本件偵查起始呼應被告丁○○之說
        法，供稱前揭支票上之發票日、票面金額係由「阿賢」
        之人所填載，故被告二人此節所辯是否能採，已非無疑
        。其次，被告二人於本院準備程序中均供稱：「阿賢」
        當時都和我們在一起，我們當時有在吸毒，那一段時間
        「阿賢」都和我們在一起吸毒云云（參見本院卷第66頁
        ），可知依被告二人所供，「阿賢」當時應係和被告二
        人共同施用毒品之友人，故倘若前揭支票上之發票日、
        票面金額確均係「阿賢」所填載，被告二人自無不知之
        理，是以渠等於應訊時，當會直接陳稱填載之人為「阿
        賢」，且「阿賢」為渠等之友人為是。惟被告乙○○於
        前案偵查中先係毫未提到「阿賢」此人之存在，業如前
        述；嗣其於前案審理時證稱：我不清楚是何人填載的云
        云（參見臺南地院94年度訴字第1452號卷二第5 頁）；
        復於本案偵查中又供稱：有人在前揭支票上面填寫金額
        和日期，但不是我，我忘記是誰寫的了云云（參見板橋
        地檢署98年度偵字第2220號卷第26頁）；另被告丁○○
        於本案偵查中先係供稱：前揭支票上的金額是丙○○叫
        他的小弟「阿賢」所寫云云（參見臺南地檢署97年度偵
        字第10346 號卷第6 頁）；復又於偵查中供稱：我不知
        道「阿賢」的名字，他是丙○○的朋友云云（參見板橋
        地檢署98年度偵字第2220號卷第22頁）。是依被告乙○○上開各該陳述，均稱不清楚前揭支票上之發票日、票
        面金額係何人所寫，亦未提及「阿賢」此人之存在；而
        依被告丁○○之供述，則供稱「阿賢」係丙○○之「小
        弟」、「朋友」，而未供稱「阿賢」係渠等二人之友人
        ，故被告二人所述均明顯悖於常情。況被告二人於本院
        審理時始終未能提出「阿賢」之真實姓名、年籍或聯絡
        資料，果否真有「阿賢」此人之存在，更添疑義，故被
        告二人於本院審理時辯稱前揭支票發票日、票面金額均
        係「阿賢」所填載云云，自不足採。至證人丙○○於本
        院審理時雖亦改口證稱：當時填載前揭支票發票日、票
        面金額之人為被告乙○○之小弟（按：非被告丁○○）
        ，但姓名我忘記了云云（參見本院卷第159 頁背面、第
        160 頁正面），似亦在呼應當時在場之人尚有「阿賢」
        此人，然該證人於前案警詢中均未曾提及「阿賢」此人
        之存在，甚至供稱：「（問：是否知道男子綽號「阿賢
        」？）不知道。沒印象」等語（參見板橋地檢署93年度
        偵字第12 653號卷第9 頁），顯與其於本院審理時所證
        歧異甚鉅，是證人丙○○於本院審理時所為證述之可信
        度猶仍存疑，尚難遽採，自無從執為對被告二人有利之
        認定。
      3.至被告乙○○於本院審理時雖另辯稱及證稱：之前檢察
        官問我說前揭支票是否我填載的，我以為是問另外1 張
        10萬元面額之支票，因為時間已經過了很久，所以我才
        搞錯。其實我有填載票面金額的支票是另1 張10萬元的
        支票，該支票是我向丙○○借的，並請丁○○持該張支
        票幫我調現，但丁○○並沒有調到現金。後來朋友告訴
        我這樣自己填可能會有問題，所以我才問丁○○有沒有
        撕掉，他說他已經撕掉了云云（參見本院卷第167 頁背
        面、第168 頁）。惟查，被告乙○○於前案及其所涉臺
        灣新竹地方法院檢察署94年度他字第1586號偽造有價證
        券乙案偵查中業已坦承其確有填載前揭票額6 萬元支票
        之發票日、票面金額之事實，當時檢察官亦曾提示該6
        萬元支票影本，而被告乙○○亦具體答稱：該票之金額
        為6 萬元，嗣後被告丁○○持該票向其姊調現，其姊後
        來向銀行提示該票，事情才爆發等語，均如前述，顯見
        被告乙○○於檢察官偵訊時所認知之支票確係前揭票額
        6 萬元之支票無訛，其嗣於本院審理時始改口辯稱及證
        稱誤以為係指另一張面額10萬元之支票云云，自屬事後
        卸責之詞，要無足取。再者，依被告乙○○於前案審理
        時所證，前開所謂調借10萬元面額支票之事係發生在前
        ，之後才又發生本件填載6 萬元支票之事（參見臺南地
        院94年度訴字第1452號卷第11、16頁）；然依被告丁○○於被告乙○○所涉臺灣新竹地方法院檢察署94年度他
        字第1586號偽造有價證券乙案偵查中所證，則係先發生
        本件填載6 萬元支票之事，之後才又發生前開調借所謂
        10萬元支票之事（參見板橋地檢署98年度偵字第2220號
        卷第31頁背面）。是被告二人就何時發生所謂調借前開
        10萬元支票乙事，所述亦全然相反，究否可信益非無疑
        。況所謂10萬元支票乙事，乃均係被告二人空口所言，
        復未經證人丙○○加以證實，自難徒以渠等二人空言所
        辯，即為有利於渠等二人之認定。
      4.被告二人固均否認渠等知悉前揭支票係有問題之支票云
        云。然查，被告乙○○於前案偵查中業已坦承丙○○曾
        告知前揭支票係別人不見之支票，且供稱所有的事情丁○○均有參與等情，足見被告二人對於前揭支票均係來
        路不明，並非丙○○有權簽發乙事知悉甚詳，自難諉稱
        渠等二人均不知情。再者，被告二人於案發當時均在施
        用毒品，且皆無工作，亦無資力可言，此經被告二人於
        本院準備程序中供明在卷，丙○○既與被告乙○○係相
        識之友人，對此當無不知之理。故倘若丙○○確係有權
        簽發前揭支票之人，而支票於某程度上即相當於現金，
        丙○○豈有任意填載票額6 萬元之支票交付彼時有在施
        用毒品且無何資力之被告丁○○之理，此顯然與常情有
        違，復參以丙○○與被告丁○○並未約定任何利息，亦
        無簽訂任何借據資料，此經被告丁○○於本院準備程序
        中供明無訛，即更見其悖於常情之處。故較為合理之解
        釋，當係丙○○所拿出之前揭支票乃係其無權簽發之支
        票（此參以被告乙○○於前案偵查中供稱丙○○曾告知
        該等支票係他人遺失之支票，即更見其明），因與其無
        任何利害關係，故其始任意填載面額為6 萬元，並交付
        被告丁○○，且亦因此未與被告丁○○約定利息及簽訂
        任何借據，被告丁○○對此當係知之甚詳。準此而論，
        被告二人應均知前揭支票均係來源有問題之支票，渠等
        與丙○○均無權於前揭支票上填載發票日、票面金額以
        完成發票行為，亦無權持以行使。是以被告二人上開所
        辯，容係事後圖卸其責，自亦無足取。
      5.至證人戊○○於本院審理時固證稱：我曾幫被告丁○○
        繳納過三到四次的易科罰金，每次都是18萬元左右，這
        些錢他都沒有還過我，我也沒有要求他還我，也沒有要
        求他出具借據或其他資料擔保，他是我家獨子，自從他
        退伍之後，他的經濟幾乎都是我在負擔，他只要沒有錢
        就會跟我拿，但我不會要求他還錢或出具借據或任何擔
        保云云（參見本院卷第162 頁背面、第163 頁）。是依
        該證人之意，似係主張被告丁○○並無對其行使前揭偽
        造支票之犯罪動機。惟查，證人戊○○係被告丁○○之
        姊，其所證難免有偏袒迴護被告丁○○之嫌，是否可信
        已非無疑。再者，即便認證人戊○○向來確實不要求被
        告丁○○向其索借金錢時必須出具借據或提供擔保，但
        此不代表在被告丁○○索借過程中均無任何困擾或波折
        ，此參以被告丁○○於本院審理時證稱：戊○○會借錢
        給我，但她會一直唸我等語（參見本院卷第167 頁正面
        ），即見其明，是以被告丁○○如為避免證人戊○○之
        叨唸，因而提供前揭偽造之支票作為借款之對價，衡情
        亦甚符常理。況證人戊○○雖稱不要求被告丁○○還錢
        ，但被告丁○○持票向證人戊○○借錢之時間係93年2
        月26日，嗣該證人旋於同年3 月5 日即持票向付款銀行
        提示，衡以該證人提示支票兌領速度之迅速，實與其所
        證不要求被告丁○○還錢乙情有所不合。由上以觀，被
        告丁○○應仍有對證人戊○○行使偽造支票之犯罪動機
        至明。
      6.被告乙○○之辯護人雖聲請將前揭支票影本2 紙送請鑑
        定其上發票日、票面金額之筆跡是否確為被告乙○○之
        筆跡，惟經本院送請內政部警政署刑事警察局鑑定結果
        ，該局函稱因送鑑資料係影本，其上部分筆跡欠清晰，
        故無法鑑定等語，此有該局98年7 月16日刑鑑字第0980
        078727號函1 份在卷可憑（參見本院卷第118 頁）。故
        既無從鑑定筆跡，自無從執為對被告乙○○有利之認定
        。
      7.又公訴意旨雖稱：前揭支票係丙○○於93年1 月23日至
        同年月31日間之某日，在臺北縣三峽鎮某早餐店內向不
        詳姓名之男子所取得云云。惟甲○○發現前揭支票遭竊
        之時間係在93年1 月25日，故合理推論丙○○取得之時
        間，當係在93年1 月25日以後之某日（且係在93年2 月
        間某日丙○○拿出供被告乙○○填載發票日、票面金額
        之前，其理自不待言），故公訴意旨上開所述時間容有
        誤載。而公訴意旨雖指丙○○係在「臺北縣三峽鎮某早
        餐店內」所取得，此無非係依被告乙○○於前案審理時
        所為證述（參見臺南地院94年度訴字第1452號卷二第16
        頁，被告丙○○於該案中係證稱：臺北縣三峽鎮○○路
        某巷弄內之早餐店），然被告乙○○嗣於本院準備程序
        中又改口供稱：丙○○的支票是他一個年約三、四十歲
        的男性友人叫給他的，我有和丙○○一起去「土城中央
        路」找那個朋友云云，故被告乙○○前後所述地點出入
        甚鉅，是否屬實自非無疑，從而丙○○究係在何處取得
        ，本院認尚無法遽予認定。另公訴意旨固稱：被告二人
        與丙○○係在臺北縣三峽鎮某自小客車上偽造前揭支票
        。然依被告二人及丙○○先後所為之陳稱，偽造之地點
        有說在三峽，亦有說在中和，故至多僅能認定係在三峽
        或中和之某處；且依渠三人先後所為之陳稱，有稱在某
        處店內，有稱在某處路旁，則是否確係在自小客車上亦
        甚有疑問，故本院認為本件之犯罪地點應概認為係在臺
        北縣三峽鎮或中和市之某處即可。
    (四)按刑法上共同正犯之成立，係行為人彼此間有犯罪意思之
      聯絡，而共同實行犯罪行為，因在合同意思範圍內，相互
      利用他人之行為，以完成共同犯罪之計畫，自不以參與每
      一階段行為為必要，亦不排除各別之動機或目的，是以自
      己共同犯罪之意思，參與構成要件或構成要件以外之行為
      ，或以自己共同犯罪之意思，事先同謀，而由其中部分之
      人實行犯罪之行為者，均應就全部所發生之結果共同負責
      。經查，被告二人均明知丙○○所拿出之前揭支票乃係來
      路不明之贓物，丙○○並無權使用、簽發，渠等二人與丙○○竟於前開時、地共謀簽發前揭支票，除先由丙○○提
      供該等支票外，復推由被告乙○○在該等支票上填載發票
      日、票面金額以完成發票行為，復再分別交由丙○○及被
      告丁○○持以行使。是被告二人及丙○○三人間顯有共謀
      本件偽造支票之犯行，且被告二人並共謀本件收受贓物之
      犯行，而分別參與其中之若干行為，被告二人自應就本件
      全部犯行成立共同正犯甚明。
    (五)綜上所述，足徵被告二人確有前揭收受丙○○所交付之前
      揭支票，並共同偽造支票而持以行使之犯罪事實，渠等所
      辯復無足取，而臺灣高等法院臺南分院97年度上訴字第82
      號刑事判決亦同此認定，可資參照（參見板橋地檢署98年
      度偵字第2220號卷第5 至11頁）。是以本件事證已臻明確
      ，被告二人之犯行應堪認定。
  二、論罪科刑部分：
    (一)比較新舊法部分：
      被告二人行為後，刑法於94年2 月2 日修正公布，於95年
      7 月1 日施行。按行為後法律有變更者，適用行為時之法
      律，但行為後之法律有利於行為人者，適用最有利於行為
      人之法律，現行刑法第2 條第1 項定有明文。刑法第2 條
      本身雖經修正，但刑法第2 條既屬適用法律之準據法，本
      身尚無比較新舊法之問題，應一律適用裁判時之現行刑法
      第2 條規定以決定適用之刑罰法律，合先敘明。又以本次
      刑法修正之比較新舊法，應就罪刑有關之共犯、未遂犯、
      想像競合犯、牽連犯、連續犯、結合犯，以及累犯加重、
      自首減輕暨其他法定加減原因（如身分加減）與加減例等
      一切情形，綜其全部罪刑之結果而為比較（參見最高法院
      95年度第8 次刑庭會議決議意旨）。經查：
      1.修正前刑法第33條第5 款規定，罰金刑為1 銀元（即新
        台幣3 元）以上；嗣修正後刑法第33條第5 款則將罰金
        刑提高為新台幣1 千元以上，並以百元計算之。是以上
        開刑法修正後關於罰金刑之最低數額，已比修正前提高
        ，自以修正前之規定對被告二人較為有利。至刑法第2
        條第1 項之規定，乃係規範行為後「法律變更」所生新
        舊法比較適用之準據法，故如新舊法處罰之輕重相同，
        即無比較適用之問題，非此條所指之法律有變更，即無
        本條之適用，應依一般法律適用原則，適用裁判時法，
        其為純文字修正者，更應同此（最高法院95年第21次刑
        事庭會議決議意旨參照）。而被告二人行為後，刑法施
        行法業於95年6 月14日增訂公布第1 條之1 ，其中第1
        項規定：「中華民國九十四年一月七日刑法修正施行後
        ，刑法分則編所定罰金之貨幣單位為新台幣」，第二項
        前段明定：「九十四年一月七日刑法修正時，刑法分則
        編未修正之條文定有罰金者，自九十四年一月七日刑法
        修正施行後，就其所定數額提高為三十倍」，惟依被告
        二人行為時之法律即罰金罰鍰提高標準條例第1 條前段
        ，業將刑法分則各罪法定刑所定罰金數額提高10倍，再
        由銀元換算為新台幣之結果，刑法分則各罪法定刑所定
        罰金最高數額，與修正後之法律規定仍屬一致，並無不
        同，對被告二人而言尚無有利或不利之情形，揆諸前揭
        說明，自不生新舊法比較之問題，應依一般法律適用原
        則，適用裁判時法即刑法施行法第1 條之1 第1 項、第
        2 項前段之規定，而不再適用罰金罰鍰提高標準條例第
        1 條前段（參見臺灣高等法院及其所屬法院95年12月刑
        事法律座談會討論結論意旨）。
      2.刑法第67條、第68條由原先之「有期徒刑加減者，其最
        高度及最低度同加減之」、「拘役或罰金加減者，僅加
        減其最高度」，修正為「有期徒刑或罰金加減者，其最
        高度及最低度同加減之」、「拘役加減者，僅加減其最
        高度」，足見罰金刑部分已由僅加減其「最高度」修正
        為「最高度及最低度同加減之」。本件被告二人依法有
        加重其刑之情形（詳如後述），故適用上開修正前規定
        ，對被告二人自係較為有利。
      3.修正後刑法第28條關於成立共同正犯之標準，將原來共
        同正犯之共同「實施」犯罪修正為共同「實行」犯罪，
        惟參照修正理由之說明，原「實施」之概念，包含陰謀
        、預備、著手及實行等階段之行為，修正後僅共同實行
        犯罪行為始成立共同正犯。是新法共同正犯之範圍已有
        限縮，排除陰謀犯、預備犯之共同正犯。新舊法就共同
        正犯之範圍既因此而有變動，自屬犯罪後法律有變更，
        應為新舊法比較適用（參見最高法院97年度台上字第37
        號判決意旨）。無論依上述刑法修正前、後之規定，被
        告二人均符合共同正犯之標準，均有共同正犯之適用，
        故修正後刑法第28條對被告二人而言並無較為有利。
      4.修正後刑法第55條規定，業已廢除牽連犯之規定。故犯
        一罪而其方法或結果之行為犯他罪名者，依修正前刑法
        第55條後段規定，認屬牽連犯，應從一重處斷；但依修
        正後刑法第55條規定，則已無牽連犯可資適用，即應將
        各該犯行以數罪併合處罰。是以適用修正前關於牽連犯
        之規定，對被告二人自係較為有利。
      5.經綜合全部罪刑而為比較結果，本件涉及新舊法比較適
        用者，新法之規定非有利於被告二人，揆諸首揭說明，
        就涉及新舊法比較適用事項，應依刑法第2 條第1 項前
        段，一體適用被告二人行為時之舊法規定。
      6.另被告二人分別受有如犯罪事實欄所載之有期徒刑執行
        完畢，於5 年內故意再犯有期徒刑以上之罪之紀錄，此
        有臺灣高等法院被告前案紀錄表2 份在卷可按，無論依
        修正前刑法第47條或修正後第47條第1 項之規定均構成
        累犯，即無有利或不利之情形，於刑法修正施行後法院
        為裁判時，毋庸為新、舊法之比較（參見最高法院97年
        度第二次刑事庭會議決議意旨）。
    (二)核被告二人所為，均係犯刑法第201 條第1 項之偽造有價
      證券罪及刑法第349 條第1 項之收受贓物罪。被告二人偽
      造有價證券後，復持以行使，行使之低度行為應為偽造之
      高度行為所吸收，均不另論罪。被告二人與丙○○就上開
      偽造有價證券犯行，以及被告二人就上開收受贓物犯行，
      分別有犯意聯絡及行為分擔，依修正前刑法第28條規定，
      均為共同正犯。又按行使偽造之有價證券以使人交付財物
      ，本即含有詐欺之性質，如果所交付之財物，即係該證券
      本身之價值，其詐欺取財仍屬行使偽造有價證券之行為，
      不另論以詐欺取財罪；但如行使該偽造之有價證券，係供
      擔保或作為新債清償而借款，則其借款之行為，已屬行使
      偽造有價證券行為以外之另一行為，始應再論以詐欺取財
      罪（參見最高法院25年上字第1814號判例意旨、43年台非
      字第45號判例意旨、90年度台上字第5416號判決意旨）。
      被告二人與丙○○行使前揭偽造支票，乃係用以抵償債務
      、調借現金（按：被告丁○○係以支票換取現金，並非係
      供借款之擔保，此參以證人戊○○於支票屆期後旋即提示
      兌領即明），並非用以擔保或新債清償而借款，故僅論以
      行使偽造有價證券罪即可，不另再論以詐欺取財罪，附此
      敘明。又被告二人與丙○○於前開時、地先後密接偽造有
      價證券，渠等手法相同，侵害同一法益，顯係基於偽造有
      價證券之單一犯意下所為之數個偽造動作，為接續犯，應
      論以包括一罪。被告二人所犯上開二罪間，有方法目的之
      牽連關係，為牽連犯，依修正前刑法第55條後段規定，均
      應從一較重之偽造有價證券罪處斷。至公訴意旨雖僅論及
      被告二人偽造有價證券並持以行使之犯罪事實，漏未論及
      被告二人收受贓物之犯罪事實，惟二者間有修正前刑法所
      規定之牽連犯之裁判上一罪關係，已如前述，該漏未起訴
      之部分應為起訴效力所及，本院自應併予審理。被告二人
      前各有如犯罪事實欄所示之論罪科刑及執行完畢之紀錄，
      此有臺灣高等法院被告前案紀錄表2 份在卷可按，渠等受
      有期徒刑執行完畢，於5 年以內故意再犯本件最重本刑為
      有期徒刑以上之罪，均為累犯，依刑法第47條第1 項規定
      ，均應加重其刑。
    (三)本院審酌被告二人正值青壯，本應依循正軌賺取財物，且
      渠等縱有向他人調度資金之需求，亦應依循合法之方式為
      之，詎渠等不思此為，竟與丙○○共同偽造前揭支票並分
      別持以行使，業已損及他人權益，且紊亂票據之商業交易
      秩序，嗣被告二人於本院審理時仍飾詞圖卸其責，渠等所
      為自應分別受有相當程度之刑事非難，兼衡被告二人之犯
      罪動機、目的、手法、所造成之損害程度、智識程度均屬
      非高及渠等家庭經濟狀況等一切情狀，酌情分別量處如主
      文所示之刑，以資懲儆。又被告二人所偽造之前揭支票2
      紙（連同其上某不詳之人所偽造之「甲○○」印文），雖
      未扣案，但並無證據證明業已滅失，自不問屬於被告二人
      與否，仍應依刑法第205 條規定，均併予宣告沒收。
、另應敘明方面：
    至被告乙○○就其所犯偽造前揭票額6 萬元支票部分（即如
    附表編號二所示支票），前固經臺灣桃園地方法院檢察署檢
    察官於95年11月29日以95年度偵字第21428 號不起訴處分，
    並於96年1 月18日確定在案，此有前揭前案紀錄表在卷可按
    。然被告乙○○於本件所涉犯行除偽造前揭支票外，尚包含
    偽造前揭票額3 萬元支票部分（即如附表編號一所示支票）
    ，而檢察官既就上開不起訴處分效力所不及之偽造票額3 萬
    元支票部分提起公訴，本院自得予以實體審究（參見最高法
    院92年度台上字第1543號判決、93年度台上字第6053號判決
    意旨）；且因前揭不起訴處分之偽造票額6 萬元支票部分與
    其偽造票額3 萬元部分具有接續犯之實質上一罪關係，已如
    前述，無論檢察官嗣後再行起訴該偽造票額6 萬元部分是否
    具有新事實或新證據，該偽造票額6 萬元部分均仍應為本院
    所得審究之範疇，本院自屬有權審判，當不受上開不起訴處
    分之限制，該不起訴處分應認屬無效（參見最高法院43年台
    上字第690 號判例意旨、70年度台上字第6414號判決意旨）
    ，併此敘明。
據上論斷，應依刑事訴訟法第299 條第1 項前段，刑法第2 條第
1 項前段、修正前刑法第28條、刑法第201 條第1 項、第349 條
第1 項、修正前刑法第55條後段、刑法第47條第1 項、第205 條
，刑法施行法第1 條之1 第1 項、第2 項前段，判決如主文。
本案經檢察官黃筵銘到庭執行職務。
中    華    民    國    98    年    10    月    16    日
                  刑事第七庭    審判長法  官  戴嘉清
                                      法  官  林晏鵬
                                      法  官  陳信旗
┌──────────────────────────────────────┐
│附表                                                                        │
├──┬───┬───────────┬──────┬─────┬──────┤
│編號│發票人│  付      款      人  │ 發  票  日 │ 面  額   │ 票      號 │
│    │      │                      │            │（新台幣) │            │
├──┼───┼───────────┼──────┼─────┼──────┤
│ 一 │甲○○│安泰商業銀行中和分行  │93年3月8日  │30,000元  │AO0000000號 │
├──┼───┼───────────┼──────┼─────┼──────┤
│ 二 │甲○○│安泰商業銀行中和分行  │93年3月5日  │60,000元  │AO0000000號 │
└──┴───┴───────────┴──────┴─────┴──────┘
上列正本證明與原本無異。
如不服本判決，應於判決送達後10日內敘明上訴理由，向本院提
出上訴狀 (應附繕本) ，上訴於臺灣高等法院。其未敘述上訴理
由者，應於上訴期間屆滿後20日內向本院補提理由書「切勿逕送
上級法院」。
                                      書記官  陳金鳳
中    華    民    國    98    年    10    月    26    日
附錄本判決論罪科刑之法條：
刑法第201 條
    意圖供行使之用，而偽造、變造公債票、公司股票或其他有
    價證券者，處3 年以上10年以下有期徒刑，得併科3 千元以
    下罰金。
    行使偽造、變造之公債票、公司股票或其他有價證券，或意
    圖供行使之用，而收集或交付於人者，處1 年以上7 年以下
    有期徒刑，得併科3 千元以下罰金。
刑法第349 條
    收受贓物者，處3 年以下有期徒刑、拘役或5 百元以下罰金
    。
    搬運、寄藏、故買贓物或為牙保者，處5 年以下有期徒刑、
    拘役或科或併科1 千元以下罰金。
    因贓物變得之財物，以贓物論。


司法院資訊處製作；財團法人民間司法改革基金會備份。
